【裁判字號】    99,台上,4909
【裁判日期】    990805
【裁判案由】    貪污
【裁判全文】
最高法院刑事判決            九十九年度台上字第四九０九號
上  訴  人  台灣高等法院檢察署檢察官
上  訴  人
即  被  告  乙○○原名張吉齡.
選任辯護人  文  聞律師
            周金城律師
            成樞律師
上  訴  人
即  被  告  甲○○
被      告  丙○○
上列上訴人等因被告等貪污案件，不服台灣高等法院中華民國九
十九年三月三十一日第二審更審判決（九十七年度上重更(一)字第
四九號，起訴案號：台灣台北地方法院檢察署九十四年度偵字第
一三六○七、一四五二六、一四八四二、一五一七四、一五二三
三、一五三一七、一五七六四、一六二一二、一六七三四、一七
三六四號），提起上訴，本院判決如下：
    主  文
原判決關於乙○○被訴合意圍標部分撤銷；又除甲○○違反公務
員服務法部分外均撤銷，發回台灣高等法院。
甲○○違反公務員服務法部分之上訴駁回。
    理  由
一、撤銷及撤銷發回（即除甲○○違反公務員服務法部分外）部
分：
本件原判決認定上訴人即被告乙○○（原名張吉齡，改為張茂彬
再改名，下稱被告）、甲○○有其事實欄所載犯行，因而撤銷第
一審關於乙○○、甲○○科刑部分之判決，改判論乙○○（依行
為時牽連犯關係從一重處斷）、甲○○以共同不具公務員身分之
人對於公務員，關於違背職務之行為，交付賄賂及不正利益罪，
分處渠等有期徒刑二年四月，褫奪公權二年（乙○○部分並為相
關沒收從刑之宣告）、一年十月，褫奪公權二年；減為有期徒刑
一年二月，褫奪公權一年、十一月，褫奪公權一年（甲○○主刑
部分與違反公務員服務法減得有期徒刑二月部分，定應執行之刑
有期徒刑一年）。另以公訴意旨略稱：民國九十一年十二月間，
邦佑實業有限公司（下稱邦佑公司）得標後，乙○○自德國進口
「紅外線窗鏡」，依軍品採購契約之約定，得標廠商必須「一次
交貨一次付款」，且須俟廠商將貨品全數交齊後，相關會驗單位
始能開始抽樣驗收。乙○○為希望驗收單位之陸軍飛彈光電基地
勤務處（下稱飛勤處）於該年底前完成驗收、儘早撥款，以免預
算遭保留至翌年（九十二年）七月，竟另透過甲○○向當時任飛
勤處處長之被告丙○○說項，要求提前排驗，因甲○○早先擔任
陸軍後勤司令部（下稱陸勤部）保修署署長時，丙○○於同單位
擔任組長，為甲○○之舊屬，而予應允。九十一年十二月九日，
乙○○先行自國外輸入五片「紅外線窗鏡」，丙○○因受甲○○
之請託，明知其應依軍品採購契約之交貨約定，排定廠商一次全
部交貨、驗收，竟違反上開契約之交貨約定及正常排驗程序，要
求光電所人員協助乙○○對提前送交之五片「紅外線窗鏡」進行
檢測（下稱系爭檢測），其餘九十五片於九十一年十二月二十七
日進口後再辦理繳交，惟該次檢測並未通過。乙○○乃於九十二
年一月十八日再度送驗，並於同年月二十四日完成檢測驗收。於
九十二年二月間，乙○○、甲○○為感謝丙○○在該案驗收時給
予協助，另基於共同行賄之犯意，一同赴林口「台北高爾夫球場
」，由甲○○出面交付賄款現金新台幣（下同）六十萬元予丙○
○，丙○○亦明知前述款項，乃係彼二人因系爭採購案，受其幫
忙，於正常驗收程序之外，另行提前排驗，且未依契約約定，全
部一次驗收，而改以分次驗收等情，所致贈之款項，竟仍予收受
，因認丙○○涉有貪污治罪條例第四條第一項第五款對於違背職
務之行為，收受賄賂或不正利益罪嫌，乙○○、甲○○另涉有貪
污治罪條例第十一條第三項、第一項不具公務員身分之人對於公
務員，關於違背職務之行為，交付賄賂罪嫌云云。但經審理結果
，認為不能證明乙○○、甲○○、丙○○此部分犯罪，因而維持
第一審關於此部分諭知乙○○、甲○○、丙○○均無罪之判決，
駁回檢察官關於此部分在第二審之上訴；固非無見。
惟查：(一)、除有特別規定外，已受請求之事項未予判決，或未受
請求之事項予以判決者，其判決為當然違背法令，刑事訴訟法第
三百七十九條第十二款定有明文。原判決主文第三項諭知「乙○
○被訴合意圍標部分無罪」，於判決理由「乙、乙○○無罪」部
分，詳述諭知乙○○被訴合意圍標部分無罪之理由（見原判決第
二七、二八頁）。然本件更審前台灣高等法院九十六年度上訴字
第二一三七號判決，已諭知乙○○被訴合意圍標部分無罪（見該
判決主文第五項），而判決後檢察官於九十七年三月二十四日以
九十七年度上字第五七號提起上訴，上訴書表明僅就貪污治罪條
例部分上訴，而本院九十七年八月二十七日九十七年度台上字第
四０七九號判決主文亦僅諭知「原判決關於丙○○及乙○○、甲
○○行賄部分均撤銷，發回台灣高等法院」（主文第一項），理
由中併予附帶敘明「至乙○○被訴合意圍標罪嫌部分，業經原審
（原法院上訴審）判決無罪確定」（見該判決第七頁第十三行）
。原判決誤以前開犯罪事實尚未確定予以審判，有違刑事訴訟法
第三百七十九條第十二款未受請求之事項予以判決之規定，其判
決當然違背法令。又此部分既經原法院上訴審判決無罪確定，原
判決重為判決，乃自始無效之判決，併予指明。(二)、原判決事實
欄第五段認定乙○○與錢新標利用不知情之刻印業者，偽造「榮
傑機電顧問股份有限公司」「陳登林」及「偉伯機電技術顧問有
限公司」、「湯德旺」之印章，而共同偽造各該公司之報價單持
以行使乙情，而於理由欄論敘此部分為間接正犯。然各該刻印業
者之年齡若干，是否為兒童或少年，攸關應否適用兒童及少年福
利法第七十條第一項前段予以加重其刑之規定，原判決對此未明
白認定，同屬疏誤。(三)、貪污治罪條例第四條第一項第五款對於
違背職務之行為收受賄賂罪，以所收受之金錢、財物或不正利益
與其所為違背職務行為有相當對價關係，為成立要件之一。所謂
違背職務行為之對價關係，乃指他人之交付金錢、財物或不正利
益，係出於對公務員違背職務行為行賄之意思，而公務員主觀上
，亦有收受以為違背職務行為之意，即足當之。至違背職務行為
與收受賄賂孰先孰後，與對價關係之存否，不生影響。是否具有
相當對價關係，應就其職務行為之內容、交付者與收受者之關係
、賄賂之種類、價額、贈與之時間等客觀情形加以審酌。依卷附
乙○○所營邦佑實業有限公司（下稱邦佑公司）與陸軍後勤司令
部於九十一年十一月五日簽訂本件「訂購軍品契約」，約定邦佑
公司應於簽約日之次日起六十日內（即九十二年一月四日前）交
貨，於驗收合格後備齊相關資料由軍方一次支付契約價金，驗收
方式包含由履約驗收單位會同申購單位及技術代表實施外觀及數
量目視檢查後，由檢驗單位實施安裝性能測試，性能測試不合格
者，得退貨換貨或修復重交複驗，或以原抽備份樣品再驗，複驗
與再驗各以一次為限；仍不合格，陸軍後勤司令部得辦理解約。
又紅外線視窗鏡性能測試主辦單位即為陸軍飛彈光電勤務處，此
有陸軍後勤司令部國內勞務採購計畫清單、招標文件、訂購軍品
契約書、內部簽辦文件及書函影本等在卷足憑（見偵字第一三六
０七號卷(六)第五四至一一二頁）。而經丙○○安排下屬為邦佑公
司紅外線視窗鏡做性能測試時間係在九十一年十二月九日，該次
測試結果為不合格，但並未製作書面資料，其後於九十一年十二
月二十七日再為性能測試，亦為不合格，此次有正式書面報告（
見前揭偵卷第八四、八五頁）。參諸丙○○於第一審法院審理時
，就檢察官詰問「已經簽約了，你們可否為得標的廠商做（性能
）測試服務? 」時，答稱「招標之後，我的認知應該不可以」（
見一審影卷(三)第七二頁），而證人鄭澄寅於第一審亦證稱：「就
其認知，如先知道已經成立採購案的話，其不會做，因為廠商交
貨要依照合約來做驗收。國防部三令五申要求有成立採購案，要
依照政府採購法規定按照合約驗收」等語（見一審影卷(五)第十八
頁背面）。上開文件記載及丙○○、鄭澄寅之供述若俱屬不虛，
依「訂購軍品契約」約定，邦佑公司似已構成解約條件，本件是
否因丙○○安排下屬所為性能測試，並無書面資料留存，致陸軍
後勤司令部未能發現邦佑公司此項違約情形？暨丙○○於邦佑公
司與陸軍後勤司令部簽約後安排下屬為該公司做性能測試，且未
留存任何測試書面報告，能否謂非屬「違背職務」之行為？尚非
全無疑義。又丙○○於九十四年八月二十四日檢察官偵訊問時已
自白收受六十萬元之賄賂，且亦坦承所收受賄賂，係乙○○與甲
○○為伊幫忙提前作紅外線窗鏡檢驗測試所交付之酬謝，復陳明
伊願自動繳交所收賄賂六十萬元乙情（見偵字第一三六０七號卷
(四)第六四至六九頁），嗣於同年九月五日偵訊時再度陳稱伊上開
自白確屬實在，而辦理自動繳納犯罪所得手續，並有當次訊問筆
錄、台灣台北地方法院檢察署繳納犯罪所得通知及丙○○繳回賄
款之收據存卷可稽（見偵字第一三六０七號卷(五)第二六至二九頁
），就其所收受賄賂是否確無職務對價之認識，饒有再事研求之
餘地。此部分丙○○是否有違背職務收受賄賂罪行？攸關乙○○
、甲○○是否尚有對於公務員關於違背職務行為交付賄賂犯行之
判斷，暨渠等若有此部分交付賄賂犯行與原判決認定渠等交付賄
賂及不正利益與鄭建國之犯行間，其法律關係為何？有無行為時
連續犯關係？原判決均未究明釐清，遽認被告等此部分被訴罪嫌
，尚屬不能證明，而為無罪之諭知，亦有未當。綜上，原判決既
有上開違誤，而丙○○有無違背職務收受賄賂及其餘被告有無對
丙○○違背職務行為交付賄賂犯行，暨乙○○、甲○○若有此部
分犯行與所犯交付賄賂及不正利益與鄭建國犯行間，其法律關係
如何，有無裁判上一罪關係，事實不明，本院無從為適用法律當
否之判斷，自應將原判決除甲○○違反公務員服務法部分外均全
部撤銷，其中關於乙○○被訴合意圍標部分，業經原法院上訴審
判決無罪確定，此部分之雙重判決，雖自始不生效力，但既具有
判決之形式，仍應僅就原判決誤予審判違背法令部分撤銷，無庸
發回；其餘部分均發回原審法院更為審判。原判決有關乙○○另
犯行使偽造私文書、政府採購法第八十七條第五項借用他人名義
投標，以及理由甲欄第五段關於乙○○、甲○○被訴交付000
0000000號行動電話予鄭建國不另為無罪諭知部分，基於
審判不可分原則，併予發回。
二、駁回（即甲○○關於違反公務員服務法上訴）部分：
按刑事訴訟法第三百七十六條所列各罪之案件，經第二審判決者
，不得上訴於第三審法院，此觀該法條之規定自明。被告甲○○
關於違反公務員服務法部分，原判決係撤銷第一審關於該部分之
科刑判決，改判依公務員服務法第十四條之一、第二十二條之一
規定論處其罪刑，查上開罪名係刑事訴訟法第三百七十六條第一
款之案件，既經第二審判決，自不得上訴於第三審法院，甲○○
就此部分竟一併提起上訴，顯為法所不許，應予駁回。
據上論結，應依刑事訴訟法第三百九十五條前段、第三百九十七
條、第四百零一條，判決如主文。
中    華    民    國  九十九  年    八    月    五    日
                      最高法院刑事第八庭
                          審判長法官  洪  文  章
                                法官  王  居  財
                                法官  郭  毓  洲
                                法官  黃  梅  月
                                法官  邱  同  印
本件正本證明與原本無異
                                      書  記  官
中    華    民    國  九十九  年    八    月    九    日
                                                      K

司法院資訊處製作；財團法人民間司法改革基金會備份。
